臺灣板橋地方法院刑事判決　　　　　　　96年度訴字第1940號
公　訴　人　臺灣板橋地方法院檢察署檢察官
被　　　告　甲○○
選任辯護人　吳慶隆律師
上列被告因偽造文書等案件，經檢察官提起公訴（95年度偵緝字
第2108號），本院判決如下：
    主  文
甲○○依法受託代他人處理會計事務之人員，以明知為不實之事
項，而填製會計憑證，處有期徒刑肆月，如易科罰金，以銀元參
佰元折算壹日；減為有期徒刑貳月，如易科罰金，以銀元參佰元
折算壹日。
    事  實
一、甲○○係臺北縣三重市○○○路六十五巷五十五號四樓「大
    統會計事務所」之負責人，自民國九十二年七月一日起至九
    十三年十二月三十一日止，受松園聯合企業有限公司（下稱
    松園公司）委託處理該公司報稅等事務，屬商業會計法所稱
    之依法受託代他人處理會計事務之人員。其明知松園公司未
    曾出售貨物予信荃企業社，雙方並無實際交易關係存在，為
    替松園公司沖銷留抵稅額，竟基於製作不實會計憑證之犯意
    ，於九十三年一月上旬某日某時，在上址大統會計事務所內
    ，利用為松園公司保管已蓋妥松園公司統一發票專用章之空
    白統一發票之機會，接續以松園公司名義填製附表一所示之
    不實會計憑證統一發票共四紙，以供松園公司作為銷貨憑證
    之用，而填載不實之商業會計憑證。惟嗣後甲○○認為此舉
    不妥，於申報松園公司九十二年十一月及十二月營業稅時，
    並未將上開四紙統一發票提出申報，其後因財政部臺北市國
    稅局萬華稽徵所（下稱萬華稽徵所）查核松園公司之稅務，
    因此認為松園公司有上開四紙銷貨發票應納稅而未繳，乃裁
    處松園公司漏稅罰鍰新臺幣（下同）七百四十四元，經松園
    公司訴請臺灣板橋地方法院檢察署偵查，始悉上情。
二、案經松園公司訴由臺灣板橋地方法院檢察署檢察官偵查起訴
    。
    理  由
壹、有關證據能力部分：
    按傳聞法則之重要理論依據，在於傳聞證據未經當事人之反
    對詰問予以核實，乃予排斥，惟若當事人已放棄對原供述人
    之反對詰問權，於法院審判時表明同意該等傳聞證據可作為
    證據，基於證據資料愈豐富，愈有助於真實發現之理念，並
    貫徹刑事訴訟法修法加重當事人進行主義之精神，確認當事
    人對於證據能力有處分權之制度，傳聞證據經當事人同意作
    為證據，法院認為適當者，亦得為證據。另當事人於調查證
    據時，對於傳聞證據表示「沒有意見」、「對於證據調查無
    意見」，而未於言詞辯論終結前聲明異議，應視為已有將該
    等傳聞證據採為證據之同意，此刑事訴訟法第一百五十九條
    之五定有明文。查本案所引之下列萬華稽徵所九十六年十月
    三日財北國稅萬華營業字第○九六○○一五二七五號函所附
    書證，未據被告甲○○及辯護人否認其證據能力，亦未於本
    案言詞辯論終結前聲明異議，則本院審酌該等證據並無違法
    取證或證明力顯然過低之情事，均得採為證據。
貳、實體部分：
一、犯罪事實之認定：
  (一)上揭事實，業據被告甲○○於本院準備程序及審理時坦承不
    諱，關於松園公司委任被告處理該公司報稅等事務，係將進
    項及銷項發票、已蓋妥松園公司統一發票專用章之空白統一
    發票及收據均交予被告，但未提供帳冊予被告等情，復經證
    人即松園公司會計戊○○、前會計丁○○於本院審理時結證
    明確（見本院九十六年十月十八日審判筆錄第四頁以下）；
    又被告曾向證人丁○○反應國稅局要求解釋松園公司留抵稅
    額之來源，並表示要將留抵稅額沖銷，證人丁○○因此同意
    由被告來處理，但證人丁○○未同意或授權被告填製上開四
    紙內容不實之發票等情，亦經證人丁○○於本院審理時結證
    在卷（見上開本院審判筆錄第十二頁）；另松園公司於申報
    九十二年十一月及十二月營業稅時，並未將上開四紙統一發
    票提出申報，嗣萬華稽徵所查核松園公司之稅務，因此認為
    松園公司有上開四紙銷貨發票應納稅而未繳，乃裁處松園公
    司漏稅罰鍰七百四十四元乙節，復據證人即萬華稽徵所稅務
    員丙○○於本院審理時結證詳確（見上開本院審判筆錄第十
    四頁以下），並有萬華稽徵所九十六年十月三日財北國稅萬
    華營業字第○九六○○一五二七五號函暨營業人銷售額與稅
    額申報書、該所適用減免處罰標準違章案件處理意見表、營
    業稅違章漏稅案件累積留抵稅額結存檔、對照檔異動核定單
    等影本一份在卷足佐（見本院卷），是被告於偵查、本院準
    備程序及審理中所為前開任意性自白與事實相符，足證被告
    確有上揭犯行。
  (二)綜上所述，本件事證明確，被告上揭犯行堪以認定，應依法
    論科。
二、論罪科刑之法律適用：
  (一)查被告行為後，刑法業於九十四年二月二日經總統以華總一
    義字第０九四０００一四九０一號令修正公布，並於九十五
    年七月一日施行。參酌最高法院九十五年五月二十三日刑事
    庭第八次會議決議，修正後刑法第二條第一項規定「行為後
    法律有變更者，適用行為時之法律。但行為後之法律有利於
    行為人者，適用最有利於行為人之法律。」，係規範行為後
    法律變更所生新舊法律比較適用之準據法，於修正後刑法施
    行後，應適用修正後刑法第二條第一項之規定，為「從舊從
    輕」之比較。而被告行為後，商業會計法業於九十五年五月
    二十四日修正公布，其中第七十一條第一款關於填製不實會
    計憑證之處罰規定，法定刑由「五年以下有期徒刑、拘役或
    科或併科新臺幣十五萬元以下罰金」，修正為「五年以下有
    期徒刑、拘役或科或併科新臺幣六十萬元以下罰金」，比較
    修正前後商業會計法第七十一條第一款之規定，應適用行為
    時即修正前舊法之規定，對被告較為有利，依刑法第二條第
    一項前段規定，自應適用舊法論處。
  (二)按統一發票乃商業會計法第十五條第一款所定證明事項之經
    過而為造具記帳憑證所根據之原始憑證，而會計憑證，依其
    記載之內容及其製作之目的，亦屬文書之一種，凡商業負責
    人、主辦及經辦會計人員或依法受託代他人處理會計事務之
    人員，以明知為不實事項而填製會計憑證或記入帳冊者，即
    該當商業會計法第七十一條第一款之罪，本罪乃刑法第二百
    十五條業務上文書登載不實罪之特別規定，自應優先適用。
    良以商業會計法第三十三條明定：「非根據真實事項，不得
    造具任何會計憑證，並不得在帳簿表冊作任何記錄。」倘明
    知尚未發生之事項，不實填製會計憑證或記入帳冊，即符合
    本法第七十一條第一款之犯罪構成要件，立法認上開行為當
    然足生損害於他人或公眾，不待就具體個案審認其損害之有
    無，故毋庸明文規定，否則不足達成促使商業會計制度步入
    正軌，商業財務公開，以取信於大眾，促進企業資本形成之
    立法目的，反足以阻滯商業及社會經濟之發展。從而商業會
    計人員等主體，就明知尚未發生之事項，一有填製會計憑證
    或記入帳冊之行為，犯罪即已成立，不因事後該事項之發生
    或成就，而得解免罪責，最高法院著有九十二年臺上字第三
    六七七號判例意旨可資參照。
  (三)核被告所為，係犯修正前商業會計法第七十一條第一款依法
    受託代他人處理會計事務之人員，以明知為不實之事項，而
    填製會計憑證之罪。修正前商業會計法第七十一條第一款之
    罪，原即含有業務上登載不實之本質，不應再論以刑法第二
    百十六條、第二百十五條行使業務上登載不實文書罪。又被
    告填製不實統一發票之行為係涉犯修正前商業會計法第七十
    一條第一款之填製不實會計憑證罪，已如前述，起訴書認應
    依刑法第二百十條之偽造私文書罪處斷，尚有誤會，惟起訴
    之基本社會事實相同，爰依法變更起訴法條。爰審酌被告並
    無刑事犯罪紀錄，有臺灣高等法院被告全國前案紀錄表一份
    在卷可參，素行尚端，暨其犯罪之動機、目的係為松園公司
    沖銷留抵稅額、以松園公司名義填製不實發票之手段、對松
    園公司及萬華稽徵所對於稅務管理正確性之危害，及犯後坦
    承犯行，態度良好等一切情狀，量處如主文所示之刑。又被
    告行為後，刑法第四十一條關於易科罰金折算標準之規定已
    有修正，刑法第四十一條第一項前段「犯最重本刑為五年以
    下有期徒刑以下之刑之罪，而受六個月以下有期徒刑或拘役
    之宣告，因身體、教育、職業、家庭之關係或其他正當事由
    ，執行顯有困難者，得以一元以上三元以下折算一日，易科
    罰金。」。而依被告行為時即修正前罰金罰鍰提高標準條例
    第二條（現已刪除）規定，將原定數額提高為一百倍折算一
    日，故被告行為時之易科罰金折算標準，係以銀元一百元以
    上三百元以下折算一日，經折算為新臺幣後，應以新臺幣三
    百元以上九百元以下折算一日。修正後刑法第四十一條第一
    項前段則規定：「犯最重本刑為五年以下有期徒刑以下之刑
    之罪，而受六個月以下有期徒刑或拘役之宣告者，得以新臺
    幣一千元、二千元或三千元折算一日，易科罰金。」，是依
    修正後刑法第四十一條規定，其最低之易科罰金折算標準為
    新臺幣一千元，比較新、舊法適用之結果，自以修正前之刑
    法第四十一條規定較有利於被告，應依修正前刑法第四十一
    條規定諭知易科罰金之折算標準。末查，中華民國九十六年
    罪犯減刑條例於九十六年六月十五日經立法院三讀通過，並
    於同年七月十六日施行，被告上開犯罪時間在九十六年四月
    二十四日以前，合於減刑條件，爰依中華民國九十六年罪犯
    減刑條例第二條第一項第三款規定，減其刑期二分之一，並
    諭知易科罰金之折算標準。另附表所示之統一發票四張，並
    非被告所有之物，爰不予宣告沒收，附此敘明。
三、公訴意旨另以：被告甲○○填製上開不實發票四張後，將之
    併入松園公司之九十二年度營業稅申報，嗣臺北市國稅局萬
    華稽徵所審核發現松園公司未提出九十二年度帳冊供查核，
    經通知又未遵期提示帳冊，而要求松園公司補繳九十八萬二
    千七百三十四元稅款，足生損害於松園公司，因認被告另涉
    刑法第二百十六條、第二百十條之行使偽造私文書及第三百
    四十二條之背信罪嫌等語。惟查，被告填製上開不實發票四
    張後，於申報松園公司九十二年十一月及十二月營業稅時，
    並未將該四紙統一發票提出申報，嗣萬華稽徵所查核松園公
    司之稅務，因此認為松園公司有上開四紙銷貨發票應納稅而
    未繳，乃裁處松園公司漏稅罰鍰七百四十四元等情，俱如前
    述；且證人丙○○於本院審理時明確證稱：本件是因為有上
    開四張發票而認為松園公司應繳稅而未繳所以裁罰，並不是
    因為該公司將該四張發票納入營利事業所得稅之申報而裁罰
    ，松園公司經裁處應補繳九十八萬二千七百三十四元稅款，
    不是營業稅部分，而是營利事業所得稅部分等語（見上開本
    院審判筆錄第十四頁以下）；又證人即松園公司代表人乙○
    ○、會計戊○○及前會計丁○○於本院審理時復均證稱：松
    園公司沒有提供帳冊給被告，亦未委託被告製作帳冊等語（
    見上開本院審判筆錄第六頁、第十頁、第十六頁），足見松
    園公司經裁處應補繳九十八萬二千七百三十四元稅款，乃松
    園公司營利事業所得稅之問題，與被告填製上開四紙發票並
    無關聯。再者，被告係為替松園公司沖銷留抵稅額，始填製
    上開四紙不實發票，業如前述，是被告應無為自己或第三人
    不法之利益，或損害本人之利益之意圖。此外，復查無其他
    積極證據足認被告有此部分行使偽造私文書及背信之犯行，
    惟檢察官認此部分與前開論罪科刑部分有吸收關係或修正前
    刑法第五十五條牽連犯之裁判上一罪關係，爰不另為無罪之
    諭知。
四、移送併案意旨略以（臺灣板橋地方法院檢察署九十六年度偵
    字第二○九三五號、第二○九三六號）：被告甲○○為臺北
    縣三重市○○○路六十五巷五十五號四樓「大統會計事務所
    」負責人，為其他公司行號處理記帳、報稅與代繳稅款等事
    務，亦為從事業務之人，本應覈實就各家委託公司行號之各
    筆進銷憑證為記帳以及稅務申報，竟基於意圖為自己不法利
    益、逃漏營業稅與偽造文書等之概括犯意，為下列行為：(一)
    於民國八十九年三月起迄九十二年二月止，為信荃企業社記
    帳、申報營業稅及代繳營業稅之稅款，被告甲○○竟違背職
    務，明知信荃企業社並無如附表二編號一所示之各筆進項憑
    證所示之交易，仍加以登載在申報各期營業稅之報表內用以
    虛增進項，並檢附表彰各筆虛偽交易之不實發票加以行使，
    藉以抵扣銷項稅額以逃漏各期營業稅，惟仍向信荃企業社負
    責人施純禧收取未虛增進項扣抵銷項前之稅額，從中套取差
    額牟利。(二)另於九十三年一、二月間，藉由職務上持有信荃
    企業社發票之便，明知信荃企業社與附表二編號二所示之公
    司行號並無實際交易，仍未得信荃企業社負責人施純禧之同
    意，擅以信荃企業社之名義，偽造如附表二編號二所示之銷
    項憑證發票，藉以幫助如附表二編號二所示之買受人逃漏各
    該基期之營業稅。(三)於民國八十九年三月起迄九十二年二月
    止，為偉聖精密開發社（下稱偉聖開發社）記帳、申報營業
    稅及代繳營業稅之稅款，甲○○竟違背職務，明知偉聖開發
    社並無如附表二編號三所示之各筆進項憑證所示之交易，仍
    加以登載在申報各期營業稅之報表內用以虛增進項，並檢附
    表彰各筆虛偽交易之不實發票加以行使，藉以抵扣銷項稅額
    以逃漏各期營業稅，惟仍向偉聖開發社負責人收取未虛增進
    項扣抵銷項前之稅額，從中套取差額牟利。因認被告涉犯刑
    法第三百四十二條第一項、稅捐稽徵法第四十三條、商業會
    計法第七十一條、刑法第二百十六條、第二百十五條、第二
    百十條等罪嫌，與本案具有修正前刑法之連續犯與牽連犯之
    裁判上一罪關係等語。惟查，被告係為替松園公司沖銷留抵
    稅額，始填製上開四紙不實發票，已如前述，且被告於本院
    審理時已供稱：伊填載上開四張發票，單純是為了替松園公
    司沖銷留抵稅額，並不是為了作為信荃企業社之進項憑證以
    申報營業稅，且伊於九十二、三年間只是代信荃企業社、偉
    聖精密開發社報稅，並不是計劃性的虛偽填載發票等進銷項
    憑證以幫助他人逃漏稅捐等語，足見移送併案部分與本案並
    無何修正前刑法之連續犯或牽連犯等裁判上一罪關係，本院
    無從併予審理，應退由檢察官另為適法之處理。
據上論斷，應依刑事訴訟法第二百九十九條第一項前段、第三百
條，修正前商業會計法第七十一條第一款，刑法第二條第一項前
段、第十一條前段、修正前第四十一條第一項前段，修正前罰金
罰鍰提高標準條例第二條，中華民國九十六年罪犯減刑條例第二
條第一項第三款、第七條、第九條，判決如主文。
本案經檢察官林珮菁到庭執行職務。
中　　華　　民　　國　　96　　年　　11　　月　　12　　日
                刑事第九庭   審判長法　官 樊季康
                                   法  官 劉元斐
                                   法  官 張筱琪
以上正本證明與原本無異
如不服本判決應於送達後10日敘明上訴理由內向本院提出上訴狀
                                    書記官　廖舜宜
中　　華　　民　　國　　96　　年　　11　　月　　12　　日
附錄本案論罪科刑法條全文：
商業會計法第七十一條
商業負責人、主辦及經辦會計人員或依法受託代他人處理會計事
務之人員有下列情事之一者，處五年以下有期徒刑、拘役或科或
併科新台幣十五萬元以下罰金：
一　以明知為不實之事項，而填製會計憑證或記入帳冊者。
二　故意使應保存之會計憑證、帳簿報表滅失毀損者。
三　意圖不法之利益而偽造、變造會計憑證、帳簿報表內容或撕
　　毀其頁數　　者。
四　故意遺漏會計事項不為記錄，致使財務報表發生不實之結果
　　者。
五　其他利用不正當方法，致使會計事項或財務報表發生不實之
　　結果者。
附表一：
┌───┬──────┬────────────┬──────┬──────┐
│ 編號 │ 買受人     │    發 票 日 期         │ 發票金額   │ 發票號碼   │
├───┼──────┼────────────┼──────┼──────┤
│  一  │ 信荃企業社 │  九十二年十二月三十日  │新臺幣（下同│            │
│      │            │                        │）          │ WW00000000 │
│      │            │                        │  9660元    │            │
├───┼──────┼────────────┼──────┼──────┤
│  二  │ 信荃企業社 │  九十二年十二月三十一日│  9555元    │ WW00000000 │
├───┼──────┼────────────┼──────┼──────┤
│  三  │ 信荃企業社 │  九十二年十二月三十日  │  26250元   │ WW00000000 │
├───┼──────┼────────────┼──────┼──────┤
│  四  │ 信荃企業社 │  九十二年十二月三十日  │  36750元   │ WW00000000 │
└───┴──────┴────────────┴──────┴──────┘
附表二：
┌──────────────────────────┐
│編號一：被告甲○○虛列信荃業社進項憑證一覽表        │
├───┬─────────────┬────────┤
│基  期│對向營業人及發票所載營業額│所逃漏營業稅額  │
├───┼─────────────┼────────┤
│89年11│金福臨、65238元           │3262元          │
│月12月│                          │                │
├───┼─────────────┼────────┤
│90年1 │(一)漢昱、148029元          │(一)7401元        │
│、2月 │(二)喬翊、255000元          │(二)12750元       │
│      │(三)另有不明進項暫不予列入  │(三)合計20151元   │
├───┼─────────────┼────────┤
│90年3 │(一)金福臨、34286元         │(一)1714元        │
│、4月 │(二)陞驊、52380元           │(二)2620元        │
│      │(三)絜廷、100000元          │(三)5000元        │
│      │                          │(四)合計9334元    │
├───┼─────────────┼────────┤
│90年5 │(一)伊魅兒60000元           │(一)3000元        │
│、6月 │(二)漢昱150000元            │(二)7500元        │
│      │                          │(三)合計10500元   │
├───┼─────────────┼────────┤
│90年7 │有不明進項暫不予列入      │                │
│、8月 │                          │                │
├───┼─────────────┼────────┤
│90年9 │(一)喬翊117125元            │5856元          │
│、10月│(二)另有不明款項暫不予列入。│                │
├───┼─────────────┼────────┤
│90年11│(一)伊仕100000元            │(一)5000元        │
│、12月│(二)伊仕代100000元          │(二)5000元        │
│      │                          │(三)合計10000元   │
├───┼─────────────┼────────┤
│91年1 │喬翊300000元              │15000元         │
│、2月 │                          │                │
├───┼─────────────┼────────┤
│91年3 │絜廷143990元              │7200元          │
│、4月 │                          │                │
├───┼─────────────┼────────┤
│91年7 │漢昱90000元               │4500元          │
│、8月 │                          │                │
├───┼─────────────┼────────┤
│91年9 │(一)絜廷120500元            │(一)6025元        │
│、10月│(二)絜廷287980元            │(二)14400元       │
│      │(三)絜廷進貨折讓143990元    │(三)進項扣減7200元│
│      │(四)崴揚60000元             │(四)3000元        │
│      │                          │(五)合計16225元   │
├───┼─────────────┼────────┤
│91年11│(一)絜廷520000元            │(一)26000元       │
│、12月│(二)金福臨48572元           │(二)2429元        │
│      │                          │(三)合計28429元   │
├───┼─────────────┼────────┤
│92年1 │金福臨73715元             │3686元          │
│、2月 │                          │                │
├───┼─────────────┼────────┤
│92年7 │(一)金福臨10476元           │(一)524元         │
│、8月 │(二)欣安竣80000元           │(二)4000元        │
│      │(三)東濬25000元             │(三)1250元        │
│      │(四)另有不明進項未予列入    │(四)合計5774元    │
├───┼─────────────┼────────┤
│92年11│有不明進項未予計入        │                │
│、12月│                          │                │
├───┼─────────────┼────────┤
│合計  │0000000元                 │139917元        │
└───┴─────────────┴────────┘
┌──────────────────────────┐
│編號二：被告甲○○偽造信荃企業社發票一覽表          │
├───┬─────────────┬────────┤
│基期  │發票買受人與銷售金額      │幫助買受人逃漏營│
│      │                          │業稅之稅額      │
├───┼─────────────┼────────┤
│93年1 │(一)富暉18000元。           │(一)900元。       │
│、2月 │(二)諦觀9000元。            │(二)450元。       │
│      │(三)欣安竣9000元            │(三)450元         │
│      │(四)翰泰18000元。           │(四)900元。       │
│      │(五)勝境18000元。           │(五)900元。       │
│      │(六)龍浩18000元。           │(六)900元。       │
│      │(七)安地9200元。            │(七)460元。       │
│      │(八)合計99200元。           │(八)合計4960元。  │
└───┴─────────────┴────────┘
┌──────────────────────────┐
│編號三：被告甲○○虛列偉聖開發社進項憑證一覽表      │
├───┬─────────────┬────────┤
│基  期│對向營業人及發票所載營業額│所逃漏營業稅額  │
├───┼─────────────┼────────┤
│89年9 │漢昱753414元              │37671元         │
│、10月│                          │                │
├───┼─────────────┼────────┤
│90年1 │伊魅兒307448元            │15373元         │
│、2月 │                          │                │
├───┼─────────────┼────────┤
│90年3 │(一)絜廷135286元            │(一)6764元        │
│、4月 │(二)伊魅兒185620元          │(二)9281元        │
│      │                          │(三)合計16045元   │
├───┼─────────────┼────────┤
│90年5 │(一)伊魅兒60000元           │(一)3000元        │
│、6月 │(二)漢昱340000元            │(二)17000元       │
│      │                          │(三)合計20000元   │
├───┼─────────────┼────────┤
│90年7 │絜廷進貨折讓114286元      │營業稅應扣減5714│
│、8月 │                          │元              │
├───┼─────────────┼────────┤
│90年9 │絜廷600000元              │30000元         │
│、10月│                          │                │
├───┼─────────────┼────────┤
│90年11│絜廷476190元，並作同額之進│0元             │
│、12月│貨折讓。                  │                │
├───┼─────────────┼────────┤
│91年1 │(一)絜廷571429元            │(一)28571元       │
│、2月 │(二)伊仕550000元            │(二)27500元       │
├───┼─────────────┼────────┤
│91年3 │絜廷進貨折讓571429元      │進項應扣減28571 │
│、4月 │                          │元              │
├───┼─────────────┼────────┤
│91年7 │(一)欣安竣156800元          │(一)7840元        │
│、8月 │(二)絜廷500000元            │(二)25000元       │
├───┼─────────────┼────────┤
│91年9 │絜廷進貨折讓500000元      │進項應扣減25000 │
│、10月│                          │元              │
├───┼─────────────┼────────┤
│合計  │0000000元（已扣除折讓數額 │148715元（已扣除│
│      │）                        │折讓進項）      │
└───┴─────────────┴────────┘
